臺灣高等法院臺中分院民事判決　九十年度上字第一三四號
　　　上　訴　人　丁○○○
　　　　　　　　　庚○○
　　　　　　　　　乙○○
　　　　　　　　　丙○○
　　　法定代理人　甲○○
　　　被　上訴人　辛○○
右當事人間請求塗銷所有權登記事件，上訴人對於中華民國八十九年十二月十四日臺
灣臺中地方法院八十八年度訴字第二八五三號第一審判決提起上訴，本院判決如左：
    主    文
上訴駁回。
第二審訴訟費用由上訴人負擔。
    事    實
甲、上訴人方面：
一、聲明：求為判決：(一)原判決廢棄。(二)被上訴人應將後開附表所示不動產之所有權
    登記塗銷。(三)訴訟費用由被上訴人負擔。
二、陳述：除與原判決記載相同者，茲引用之外，補稱：
    (一)上訴人等係已故許金本之妻及子女，有戶籍謄本可稽，被上訴人則係許金本生
      前在外面同居之女人。
    (二)被上訴人趁許金本病危昏迷不醒之際，偽造虛假之買賣契約，將許金本所有之
      透天三層樓房屋二棟連基地（即後開不動產標示所載之四筆土地及二棟房屋）
      ，全部移轉登記為其所有。按許金本病重意識不清之際，不可能與其同居女人
      訂立不動產之買賣契約，被上訴人如仍主張伊與許金本之買賣為真正者，自應
      由被上訴人負舉證責任（最高法院五十年台上字第一七０二號判決：「負舉證
      責任者，係以主張有積極之事實實者為限，主張無此事實者不須舉證」，另最
      高法院五十八年台上字第二九一八號、七十一年台上字第三一三五號、七十二
      年台上字第二０七五號等判決亦同此趣旨），上訴人係主張被上訴人買受系爭
      不動產為虛偽，從而被上訴人如主張其買賣為真正，自應由被上訴人負舉證責
      任。被上訴人以偽造之買賣契約所為之所有權移轉登記，係屬無效之行為，故
      應塗銷其所有權之登記。縱令其非偽造買賣契約書，亦因其買賣根本不成立，
      亦應塗銷其所有權之登記。
    (三)被上訴人在第一審辯稱：「許金本積欠被上訴人六、七年之看護費，才以所欠
      之看護費向許金本買系爭不動產」云云，惟查：
    (1)最高法院四十年台上字第一四八二號判例：「當事人締結不動產買賣之債權契
      約固非要式行為，惟對於契約必要之點必須意思一致。買賣契約以價金及標的
      物為其要素，價金及標的物自屬買賣契約必要之點，茍當事人對此兩者意思未
      能一致，其契約即難謂已成立」。
    (2)所謂「許金本積欠六、七年之看護費」，係被上訴人臨訟虛構之詞。查被上訴
      人在刑事法院辯稱：「已故許金本生病自民國八十年三月起僱用我為看工，看
      護之工資每月六、七萬元，只付最初六個月之工資，共積欠七百多萬元，八十
      六年間許金本去貸款四百萬元給我，尚欠三百多萬元抵系爭房地買賣之價錢」
      云云，係其虛構之事實。茲揭發其謊言如左：
    被上訴人係許金本之同居女人，而非看護工，應無欠看護費六、七年之理。
    凡需僱用看護工者，都屬病情嚴重、命在旦夕之病患，為眾所週知之事實。已
    　故許金本並非自八十年起六、七年一直躺在醫院之病患，此觀被上訴人在刑事
      法院提出伊與許金本出遊賞花或會友人之照片可得而知，許金本既非六、七年
      一直躺在病房命在旦夕之病患，豈有六、七年繼續不斷僱用看護工之理？
    許金本生前為牙醫師，平時在金融機關存有不少錢，（經常存有數十萬元至數
    　百萬元之現金，已經刑事法院查明；被上訴人在刑事庭亦自稱：許金本要買二
      、三百萬元之賓士轎車，帶被上訴人去看車之語），可證許金本甚為富裕，如
      此富裕之人豈有欠被上訴人看護費之理？
    許金本曾在八十五年間出資三百八十萬元購買台中市○○區○○路四段三五○
      巷十二號十樓之二，被上訴人現在設籍之房屋一棟贈與被上訴人，又另將克萊
      斯勒牌轎車一輛贈與被上訴人。查許金本既曾贈與房屋及轎車予被上訴人，豈
      有欠看護費之理，而且竟然會積欠六、七年，達七百多萬元？依常理，如有拖
      欠看護工資，則受僱之看護工人必拂袖而去。從被上訴人受贈四百萬現金、一
      棟房屋及轎車之事實，即可證明被上訴人係許金本之同居女人，而非僱用之看
      護工，所謂「欠看護費」係虛構之詞。
    被上訴人在刑事案件審理中，供稱：「看護費每月六萬六千元，自八十年三月
      起僱用，只付清最初六個月之看護費，其餘積欠」云，從其所言計算金額，即
      可發現其偽。查從八十年三月起算至系爭房地過戶之八十七年三月六日止，計
      有七年；七年之看護費為五五四萬四千元，扣除前六個月份已付之三九萬六千
      元，則尚欠五一四萬八千元。但許金本曾給被上訴人現金四百萬元、河南路房
      屋一棟三百八十萬元、轎車一輛至少亦值數十萬元，合計金額已較上開所謂之
      積欠看護費五一四萬八千元，多出將近一倍，可知被上訴人所稱許金本欠伊看
      護費，為無稽之談。
    (3)從以上數點之敘述，可知其就系爭不動產之買賣契約，尚欠缺「價金」之要素
      ，縱經訂立買賣契約書，其買賣仍屬不成立。
    (4)第一審刑事判決已認定：「被上訴人與許金本所訂立之買賣契約為虛偽之買賣
      」在案，謹請參閱第一審卷內所附之刑事判決影本即明。系爭房屋之買賣既屬
      虛偽，則屬無效，依民法第一一三條之規定，被上訴人應塗銷系爭房地之所有
      權移轉登記。
    (四)被上訴人雖在第一審舉出二名代書作證，惟二名代書所證不實，分述如左：
    (1)關於軍和街四五五巷二一弄十一號房屋及基地部分：
    被上訴人勾串代書朱弋文，於民國八十七年三月六日製作台中市○○街四五五
      巷二一弄十一號房屋及基地之虛偽買賣契約書，提出地政事務所辦理過戶登記
      ，有地政事務所檢送原審之「土地及建築改良物買賣所有權移轉契約書」影本
      在第一審卷可稽。
    惟查，許金本因病於民國八十七年三月五日至仁愛醫院住院，翌日（三月六日
      ）仍整天住院並未請假外出，已經仁愛醫院函覆原審在案，既然許金本因病住
      院未外出，豈有「許金本與被訴人相偕於八十七年三月六日，前往代書朱弋文
      處訂立買賣契約書」之理？足證被上訴人勾串代書朱戈文，製作台中市○○街
      四五五巷二一弄十一號房屋及基地之虛偽買賣契約書，用於偷過戶無疑。
    (2)關於軍和街四五五巷二一弄十三號房屋及基地部分：被上訴人所勾結之代書林
      忠正所寫該棟房屋之基地買賣契約書，載明立約日期為八十七年六月三十日，
      有地政事務所檢送原審之「土地及建築改良物買賣所有權移轉契約書」影本在
      卷可稽。但該日許金本在仁愛醫院血液透析治療，有仁愛醫院之診療說明書影
      本可稽，可見代書林忠正為被上訴人所寫之該買賣契約為虛偽。
    (五)對於刑事第一審判決之意見：關於系爭不動產之移轉登記，原審刑事庭八十八
      年度訴字第一八二八號刑事判決雖謂：「假買賣真贈與」云，惟查：
    (1)第一審之刑事判決認定：「被上訴人與許金本通謀訂立系爭不動產之虛偽買賣
      移轉登記契約書」，依此而言，被上訴人亦應塗銷系爭地之所有權移轉登記。
      蓋民法第八十七條第一項規定：「表意人與相對人通謀而為虛偽意思表示者，
      其意思表示無效」，無效法律行為之當事人應回復原狀，又為民法第一百十三
      條所明定，故被上訴人應回復原狀，亦即應塗銷所有權之移轉登記。
    (2)至於刑事判決所稱「許金本與被上訴人通謀訂立系爭不動產虛偽買賣契約書」
      ，「係假買賣真贈與」云云。所謂系爭不動產為假買賣，固無不當。惟該刑事
      判決認為真贈與，則與事實不符。蓋被上訴人始終否認贈與，足證許金本與被
      上訴人之間，未有「一方將財產無償贈與他方，他方允受」之合意，根本不成
      立贈與契約，故第一審刑事判決逕行認為贈與，於法無據。又查假買賣之背後
      非即為真贈與，蓋有人為了「管理信託」或利用人頭名義之「消極信託」、或
      為減輕稅負而借名登記等等，而行假買賣者有之，也有無目的之純粹假買賣，
      故不能謂假買賣之背後一定是真贈與，刑事判決之此一論點顯有誤會。
    (六)原審謂：「表意人與相對人通謀而為虛偽意思表示者，其意思表示無效。虛偽
      意思表示隱藏他項法律行為者，適用該項法律行為之規定，民法第八十七條定
      有明文。刑事判決既然認定假買賣真贈與，即應適用贈與契約之規定，上訴人不
      得訴請塗銷」云云，惟查被上訴人始終堅決否認贈與，足證許金本與被上訴人
      之間，未有「一方將財產無償贈與他方，他方允受」之合意，根本不成立贈與
      契約。而假買賣之背後非即為真贈與，蓋有人為了「管理信託」或利用人頭名
      義之「消極信託」、或為減輕稅負而借名登記等等，而行假買賣者有之，也有
      無目的之純粹假買賣，故不能謂假買賣之背後一定是真贈與，刑事判決之此一
      論點顯有誤會。原審未察及被上訴人無論在民事庭或在刑事庭，始終堅決否認
      贈與，從而許金本與被上訴人之間，未有「一方將財產無償贈與他方，他方允
      受」之合意，根本不成立贈與契約。竟然引用第一審刑事判決逕行認為許金本
      將系爭不動產贈與被上訴人，於法無據。
    (七)被上訴人謂：「土地建物買賣所有權移轉登記契約書上之許金本簽名，經憲兵
      學校鑑定結果認為許金本之簽名」一節，惟查同一資料之筆跡鑑定，鈞院刑事
      庭送請內政部警政署刑事警察局鑑定結果為：「本案因所有權移轉契約書上之
      『許金本』簽名字跡有描寫之虞，歉難比對」在案。
    (八)茲將被上訴人始終主張買賣，堅決否認贈與之事證，列舉如左：
    被上訴人在原審辯稱：「易言之，許金本對被告就系爭二筆不動產之價金債權
      與被告對許金本之看護費債權互相抵銷」，係主張買賣關係。
    被上訴人在原審之答辯狀稱：「刑事判決‧‧‧逕認係『真贈與』顯有重大誤
      解，是許金本與被告間卻有以買賣價金抵償積欠看護費之事實存在，誠不待言
      」，再度主張買賣關係，否認贈與。
    被上訴人在刑事法院之答辯狀稱：「‧‧‧遂以系爭土地及房屋作價抵充看護
      費用，以為被上訴人購買系爭不動產價金之支付方式」，係主張買賣關係。
    被上訴人在刑事法院供稱：「我以每戶約一百四十萬及一百五十萬元承受起來
      」，係主張買賣關係。
    被上訴人在刑事法院之答辯狀稱：「‧‧‧又何以會有『贈與』之問題？‧‧
      ‧而係以系爭二棟房屋作價抵償被告看護費用」，係主張買賣關係，否認贈與
      。
    被上訴人在刑事法院之辯護狀稱：「被告與許金本間確有買賣不動產之事實」
      ，係主張買賣關係。
    被上訴人在刑事法院之辯護狀繼續稱：「遂以系爭土地及房屋作價抵充看護費
      用，以為被告購買系爭不動產價金之支付方式」，係主張買賣關係。
    被上訴人在刑事法院之辯護狀繼續稱：「是被告與許金本間確有不動產買賣之
      事實，灼然甚明」，係主張買賣關係。
    被上訴人在刑事法院供稱：「因為他欠我很多錢，所以才會賣十一號及十三號
      的房子給我抵債」之語，仍係主張買賣關係。
    被上訴人對於第一審刑事法院所詢問：「本件之二棟房屋是否有買賣？」，答
      稱：「是許金本有允諾以看護費支付買賣的價金」之語，再主張買賣關係。
    被上訴人在鈞院刑事庭供稱：「我是以看護費來買他的房地」、「這個也是以
      看護費買的」之語，仍係主張買賣關係。
    被上訴人在鈞院刑事庭所提出之上訴理由謂：「系爭二筆不動產移轉登記予被
　  　告，確為清償積欠被告之看護費，並無『假買賣真贈與』情形」、「易言之，
      許金本係以系爭二筆不動產之買賣價金債權與被告對許金本之看護費債權戶相
      抵銷」之語，仍係主張買賣關係。
    查被上訴人在民事事件原審，及刑事案件之一、二審，共有十一次主張買賣關
      係，並一再否認贈與，足證被上訴人與許金本之間，根本未有「一方將財產無
      償贈與他方，他方允受」之合意，無成立贈與契約之餘地。被上訴人既然在民
      刑事一、二審審理時，一再以明確之語句表示係屬買賣，否認贈與，已生自認
      之效力。其在民事第二審始捏詞翻異謂：「在原審未明白表示受讓系爭不動產
      隱藏贈與之合意」云，係屬狡飾之詞，此觀上述民、刑事卷內之資料，（即被
      上訴人以明確之語句主張買賣，否認贈與之筆錄及書狀），即可得知其遲至今
      日始翻異之詞，並非真實，蓋其遲至今日始翻異之詞，與其先前在原審及刑事
      一、二審共十一次之明確陳述，（否認贈與，供述買賣），有所矛盾也。
    (九)被上訴人無論在民事庭或在刑事庭，始終堅決否認贈與，從而許金本與被上訴
      人之間，未有「一方將財產無償贈與他方，他方允受」之合意，根本不成立贈
      與契約。原審竟然引用第一審刑事判決，逕行認為許金本將系爭不動產「假買
      賣真贈與」云云，於法無據。茲再補充如左：
    (1)許金本早已將訴外之一棟房屋贈與被上訴人，自不可能另將系爭二棟房屋贈與
      被上訴人之理：
    許金本早於八十五年七月九日購買河南路四段三五０巷十二號十樓之二房屋，
      （即訴外之房屋），房價三百八十萬元，贈與被上訴人，買該屋時即已由許金
      本付給建商自備款一百十萬元（非如被上訴人所稱之八十萬元），有許金本與
      被上訴人所訂立之協議書可稽，該協議書也約定貸款每月由許金本繳付。
    被上訴人答辯狀(二)所附之分期付款劃撥單，雖記載匯款人為被上訴人，但實際
      上是由許金本將現金交待被上訴人持往匯款繳納者，應非被上訴人以其私人之
      金錢撥繳分期付款。
    退步言之，即令被上訴人確以其私人之金錢去繳納上開訴外房屋之分期款，亦
      只是八十七年二月至同年七月之六期而已，同年一月以前之分期款仍由許金本
      繳納（上訴人等每月給許金本三萬元，供許金本繳納分期款）。亦即自八十五
      年八月起至八十七年一月止十八個月份之分期款共四十三萬五千九百四十二元
      （每月二萬四千二百十九元）係由許金本繳納，連同先前之購屋自備款一百十
      五萬元，總計由許金本出資一百五十八萬五千九百四十二元；被上訴人稱許金
      本只付八十萬元云，與事實不合。
    上開協議書記載：許金本購買訴外之房屋（河南路四段三五０巷十二號十樓之
      二）贈與被上訴人，附有：「被上訴人須永遠照顧許金本」之條件。查許金本
      買上述房屋，附條件贈與被上訴人，為了防範被上訴人變心，慎重其事地與被
      上訴人訂立協議書，如謂許金本再將系爭二棟房屋再贈與被上訴人者，何以未
      再訂立一份協議書？而且既已贈與訴外之河南路房屋，應無再贈與系爭二棟房
      屋之必要。足證系爭二棟房屋絕非贈與被上訴人，何況被上訴人無論在民事庭
      或在刑事庭，始終堅決否認贈與，贈與契約不成立，已在前準備書狀詳陳，不
      再贅述。
    (2)被上訴人在刑事案件第一審提出許金本發牢騷之錄音譯本（台中地院八十八年
      訴字第一八二八號卷第四九頁），查該錄音不但無法證明其真假，即令該錄音
      真正、譯本亦不假，然觀其錄音譯本之內容，只是病人在發牢騷，無一句話言
      及要將系爭二棟房地贈與被上訴人之表示，故該錄音根本不能作為贈與系爭二
      棟房地予被上訴人之證據。
    (十)查被上訴人並無買賣之實，已在上訴人之上訴理由狀內詳述。依民法第八十七
      條第一項規定：「表意人與相對人通謀而為虛偽意思表示者，其意思表示無效
      」，無效法律行為之當事人應回復原狀，又為民法第一百十三條所明定，因此
      上訴人自得訴請被上訴人應回復原狀，亦即應塗銷所有權之移轉登記。
    (十一)被上訴人所提出之鑽石費用收據無法證明係被上訴人所支出，實際上鑽石是許
      金本之子女所買；劃撥之匯款是許金本買另一棟房屋贈送給被上訴人，特定了
      契約，請被上訴人要永遠照顧他；被上訴人繳分期付款僅有六期，其他的錢均
      是許金本繳納。
三、證據：除援用第一審所提證據外，補提出戶籍謄本三件、刑事警察局函影本一份
    、刑事卷內資料影本一份、協議書影本一份為證。
乙、被上訴人方面：
一、聲明：求為判決：(一)駁回上訴。(二)訴訟費用由上訴人負擔。
二、陳述：除與原判決記載相同者，茲引用之外，補稱：
    (一)許金本與被上訴人間就移轉系爭二筆不動產予被上訴人，確存有債權及物權之
      合意：
    (1)許金本確曾與被上訴人辛○○共赴朱弋文代書及林忠正代書處，親自委託二代
      書辦理系爭二筆不動產過戶事宜，足徵二人間確有債權及物權之合意。
    (2)許金本確為抵償積欠辛○○之看護者，始將系爭二筆房地移轉過戶予辛○○，
      而被上訴人確持續支付河南路四段三五０卷十二號十樓之二房屋之分期款，足
      見許金本至多僅支付頭期款一百十萬元（按：實際僅付八十萬元，其餘三十萬
      元係被上訴人支付），並非給付該屋總價三百八十萬元故而，許金本將系爭
      二筆設定六百萬元抵押權之不動產以買賣價金抵債積欠九年餘之看護費，完全
      符合常情。
　　(3)縱認系爭二筆不動產扣除抵押債權後之剩餘價額略高於許金本積欠被上訴人之
　　　看護費，惟被上訴人於原審提呈辯論狀已詳陳許金本乃基於清償看護費及感謝
　　　被上訴人多年照顧之情誼之意思移轉系爭不動產予被上訴人，足徵兩方仍隱藏
　　　贈與之債權及物權契約合意，並非如上訴人所誣指被上訴人無論在民事庭或
　　　刑事庭，始終堅決否認贈與等情，況被上訴人亦依民事訴訟法第四百四十七條
　　　第一項提出新防禦方法，鄭重聲明不論系爭不動產係出於買賣或贈與之債物權
　　　契約，被上訴人確有受讓許金本移轉系爭二筆不動產之債權及物權契約之合意
　　　，故而許金本與被上訴人間移轉系爭二筆不動產之債物權契約自屬合法有效。
    (4)被上訴人辛○○曾出資四十四萬元購置鑽戒贈送許金本，足徵被上訴人用心照
      顧許金本至其死亡，已仁盡義至，則許金本購買訴外之河南路房屋贈與（僅頭
      期款）被上訴人所附被上訴人須永遠照顧許金本之條件已完全成就。
    (二)查被上訴人於原審提呈辯論意旨狀已詳細陳明：「．．．許金本共欠被告辛○
      ○看護費約二百萬元，而系爭二筆房地既已設定六百萬元抵押權，則市值所剩
      無幾，加上許金本並不知自己何時將要過世，可能還要依賴被告持續看護多年
      ，乃決定移轉系爭二筆房地予被告，一方面清償積欠看護費一方面感謝被告多
      年照顧之情誼．．．」云云，足徵被上訴人早於原審主張許金本將系爭不動產
      移轉予被上訴人辛○○雖係買賣，然兩方仍隱藏贈與之債權及物權契約之合意
      。詎上訴人竟刻意曲解事實，編捏被上訴人始終否認贈與之不實陳述得出許金
      本與被上訴人間根本不成立贈與契約之結論，顯係模糊焦點之妄詞，不足採信
      。
    (三)退步言之，倘鈞院仍認被上訴人於原審並未明白表示其受讓系爭不動產隱藏贈
      與之合意者，則被上訴人亦得依民事訴訟法第四百四十七條第一項之規定提出
      新攻擊防禦方法，鄭重聲明不論系爭不動產之移轉係出於買賣或贈與之債權契
      約：被上訴人確有受讓許金本移轉系爭二筆不動產之債權契約及物權契約之合
      意。
    (四)查許金本生前於八十六年生日時，曾向其子女即上訴人庚○○、乙○○、丙○
      ○（許元龍）四人表示，希望渠等於伊六十大壽當日送伊壹指鑽戒，惟竟遭上
      訴人等拒絕，許金本甚是傷心，被上訴人眼見孤若老人終日落淚，於心不忍，
      遂私下向其胞弟蔡坤提借款，購買鑽戒乙指贈與許金本配帶有付款支票及寶石
      保證書可稽。嗣八十七年間許金本欲換新車乃投桃報李，將其所有克萊斯勒
      CONCORDE型式，車牌號碼NG-2525號，一九九三年出廠之自小客車回贈被上訴
      人，足徵被上訴人確十分細心照顧許金本，寧願多付出些許花費增加許金本晚
      年歡樂時光而不錙銖必較，此由該克萊斯勒車斯時市價十二萬餘元與該只鑽戒
      價值四十四萬元差價達三十二萬元即可得悉。
    (五)次查，許金本於八十五年間贈與被上訴人台中市○○區○○路之房屋，許金本
      確僅代付頭期款八十萬元，其餘尾款均由被上訴人向美商花旗銀行台中分行貸
      款並按月繳納貸款利息，此觀諸郵政劃撥收據影本即知。故而，上訴人偽稱許
      金本出資三百八十萬元買受上開河南路房屋贈與被上訴人云云，顯係憑空臆測
      之詞，不足採信。
    (六)又許金本在87.3.6土地買賣所有權移轉契約書上「許金本」之簽名與85.7.9協
      議書上「許金本」之簽名筆跡、86.8.8台中市第五信用合作社本票上「許金本
      」之簽名筆跡、86.8.25台中市第五信用合作社本票上「許金本」之簽名筆跡
      、85.8.9美商花旗銀行股份有限公司本票上「許金本」之簽名筆跡間，書寫之
      個性、慣性、特徵、筆劃關聯及組織方式均相同等情有憲兵學校函送檢驗鑑定
      書在卷可稽。
    (七)綜上可知，許金本因感謝被上訴人照顧多年且用心滿足其風燭殘年心願之情，
      並未清楚計算該二筆不動產真正市價，乃將系爭二筆不動產移轉登記予被上訴
      人辛○○，一方面清償積欠被上訴人之看護費，一方面聊表謝忱應認許金本與
      辛○○間就系爭二筆不動產之移轉存有買賣（抵償積欠看護費部分）及隱藏贈
      與（按：倘鈞長認二不動產市價超過積欠看護費，則超過部分可認許金本以較
      便宜價格半賣半送給被上訴人）之合意，誠不待言。
三、證據：除援用第一審所提證據外，補提出鑑定書影本一份、本院刑事判決影本一
    份、支票及寶石保證書影本各一份、汽車新領牌照登記書影本一份、郵政劃撥收
    據影本一份為證。
丙、本院依職權調閱本院八十九年度上訴字第一一三六號刑事卷。
    理      由
一、本件第一審原告許元龍已於八十九年十二月二十九日死亡，張寶巒、戊○○、己
    ○○為其繼承人，有戶籍謄本二份可查（見本院卷第六頁），依民事訴訟法第一
    百七十五條第一項規定：第一百六十八條至第一百七十二條及前條所定之承受訴
    訟人，於得為承受時，應即為承受之聲明。張寶巒、戊○○、己○○已具狀承受
    訴訟，於法並無不合；又按當事人得提出新攻擊或防禦方法。但有下列各款情形
    之一者，第二審法院得駁回之：一、在第一審整理並協議簡化後已不得主張之爭
    點。二、經第一審法院依第一百九十六條第二項裁定駁回者。三、經第一審法院
    依第二百六十八條定期間命提出而未提出者。四、因當事人故意或重大過失未於
    第一審程序提出者，民事訴訟法第四百四十七條定有明文，故當事人得於第二審
    提起新攻擊或防禦方法，並得追復在第一審就事實或證據所未為之陳述，第二審
    法院不得以當事人提出之證據或主張之事實，在第一審未提出或主張，即認其為
    不可採，而不予調查（最高法院七十三年台上字第一一四三號判例參照）。本件
    被上訴人於原審提出之辯論意旨狀已陳明：「．．．許金本共欠被告辛○○看護
    費約二百萬元，而系爭二筆房地既已設定六百萬元抵押權，則市值所剩無幾，加
    上許金本並不知自己何時將要過世，可能還要依賴被告持續看護多年，乃決定移
    轉系爭二筆房地予被告，一方面清償積欠看護費，一方面感謝被告多年照顧之情
    誼．．．」等語（見原審卷第二三○頁），足見被上訴人於原審主張許金本將系
    爭不動產移轉予被上訴人辛○○係含有買賣與贈與之債權及物權契約之合意。且
    被上訴人於本院審理時依民事訴訟法第四百四十七條第一項之規定提出新攻擊防
    禦方法，主張不論系爭不動產之移轉係出於買賣或贈與之債權契約，被上訴人確
    有受讓許金本移轉系爭二筆不動產之債權契約及物權契約之合意，此新的攻擊防
    禦方法，查無民事訴訟法第四百四十七條但書各款情形，依前開說明，自應准許
    ，均先予敘明。
二、本件上訴人主張：上訴人為訴外人許金本之繼承人，被上訴人趁許金本病危昏迷
    不醒之際，分別勾串代書朱弋文、林忠正，於八十七年三月六日、六月三十日偽
    造虛假之買賣契約，將許金本所有坐落台中市○○街四五五巷二一弄十一號、十
    三號房地，全部移轉登記為被上訴人所有，被上訴人偽造買賣契約書而為所有權
    移轉登記，係屬無效之法律行為，應塗銷上揭房地之所有權移轉登記，縱認非被
    上訴人一人所偽造，係許金本與被上訴人通謀虛偽訂立買賣契約，亦屬無效，仍
    應塗銷上揭所有權移轉登記；至於刑事判決所稱「許金本與被上訴人通謀訂立系
    爭不動產虛偽買賣契約書」，「係假買賣真贈與」云云。惟該刑事判決認為真贈
    與，則與事實不符。蓋被上訴人始終否認贈與，足證許金本與被上訴人之間，未
    有「一方將財產無償贈與他方，他方允受」之合意，應不成立贈與契約等語。被
    上訴人則以：許金本委請被上訴人其為長期看護，自八十年三月起至八十八年五
    月間許金本死亡之日止，被上訴人看護許金本計八年二月有餘，為清償積欠之看
    護費，另方面為感謝被上訴人多年照顧之情誼，許金本乃於八十七年三月二日、
    八十七年七月八日將上開二筆房地先後辦理移轉登記予被上訴人所有，該買賣契
    約並無偽造之情事；又被上訴人於原審提出辯論意旨狀已詳細陳明：「．．．許
    金本共欠被告辛○○看護費約二百萬元，而系爭二筆房地既已設定六百萬元抵押
    權，則市值所剩無幾，加上許金本並不知自己何時將要過世，可能還要依賴被告
    持續看護多年，乃決定移轉系爭二筆房地予被告，一方面清償積欠看護費，一方
    面感謝被告多年照顧之情誼．．．」，足徵被上訴人早於原審主張許金本將系爭
    不動產移轉予被上訴人辛○○雖係買賣，然兩方仍隱藏贈與之債權及物權契約之
    合意。退步言之，倘認被上訴人於原審並未明白表示其受讓系爭不動產隱藏贈與
    之合意者，則被上訴人亦得依民事訴訟法第四百四十七條第一項之規定提出新攻
    擊防禦方法，鄭重聲明不論系爭不動產之移轉係出於買賣或贈與之債權契約，被
    上訴人確有受讓許金本移轉系爭二筆不動產之債權契約及物權契約之合意等語置
    辯。
三、查上訴人主張伊等係許金本之繼承人，許金本於八十七年三月六日與被上訴人訂
    立買賣契約書，由代書朱弋文將其所有坐落台中市○○街四五五巷二一弄十一號
    房屋及基地辦理移轉登記予被上訴人，另許金本於八十七年六月三十日與被上訴
    人訂立買賣契約書，由代書林忠正將其所有坐落台中市○○街四五五巷二一弄十
    三號房屋及基地辦理移轉登記予被上訴人，惟許金本於八十七年三月六日在仁愛
    醫院加護病房，八十七月六月三十日在仁愛醫院作血液透析治療等事實，有戶籍
    謄本、土地及建物登記簿謄本、買賣所有權移轉契約書及移轉登記資料、仁愛醫
    院診療說明書影本等附卷可稽（見原審卷第六至二二、三四至一五二頁），被上
    訴人對許金本委託代書朱弋文、林忠正辦理上揭房地移轉登記及於醫院治療之情
    形等節並不爭執，固堪信為真正。惟被上訴人否認偽造上開不動產買賣契約，上
    訴人自應就其主張系爭買賣契約為偽造乙節負舉證責任，經查：
  (一)系爭十一號房屋及基地之買賣契約書立約日期均為八十七年三月六日，該日許金
    本於仁愛醫院加護病房治療，並無請假外出之記載，另系爭十三號房屋、基地買
    賣契約書之立約日期分別為八十七年七月八日、六月三十日，許金本於六月三十
    日至仁愛醫院門診作血液透析治療，當日神智清楚，其心神狀態可以處理相關事
    務，七月八日未透析，亦未到醫院，均有土地及建物買賣所有權移轉契約書、仁
    愛醫院診療說明書等在卷足憑，故上訴人主張許金本於八十七年六月三十日作血
    液透析，無法訂立系爭十三號房地買賣契約，該買賣契約為被上訴人所偽造乙節
    ，即無可採。
  (二)證人即代書朱弋文到庭證稱：「辛○○、許金木兩人在八十七年三月二日下午二
    時左右來我事務所蓋章，二人一起來，簽名都是他們親自簽的，說許金木欠被上
    訴人看護費，價金私下交付，其餘不清楚，三月六日是辦公證日期。」（見原審
    卷第一九七頁），另代書林忠正亦到庭亦證稱：「許金本六月二十五日來蓋，蓋
    完後即拿走，他們沒有辦私契，許金木要辦過戶給辛○○，因有欠被上訴人錢，
    將房子移轉給被上訴人償債，我說辦買賣即可，因這幾年都由被上訴人照顧，要
    給她看護費」（見原審卷第一九七頁），足見許金本係先後於八十七年三月二日
    、六月二十五日至代書朱弋文、林忠正事處所蓋章用印，並非於契約記載之立約
    日期用印蓋章，而上訴人既未舉證證明三月二日、六月二十五日當天許金本有何
    病危昏迷不醒，或無法辦理移轉登記之情事，是上訴人徒以系爭十一房地買賣契
    約記載立約日期為三月六日，而三月六日被上訴人於加護病房治療並未出院，主
    張被上訴人偽造買賣契約云云，即難採信。
  (三)上訴人雖主張證人朱弋文事後改稱許金本係三月二日委辦，及證人林忠正事後改
    稱許金本係六月二十五日蓋印，均為企圖逃圖其共同偽造文書及偽證之責任，故
    配合被上訴人捏造不實之證詞，實際訂約之日期應為系爭不動產買賣契約書上之
    日期，而該日期許金本並無法與被上訴人同去簽約，故該買賣契約書實屬偽造云
    云。惟代書朱弋文、林忠正與被上訴人並無親友或利害關係，實無必要與被上訴
    人勾結，在未經許金本同意即擅自辦理移轉登記，而背負偽造文書罪責，亦無故
    意捏造不實證詞之理由，上訴人復未能證明朱弋文、林忠正與被上訴人有何勾串
    之事實，其空言指稱，實屬臆測之詞；況依一般社會交易之現況，買賣契約書（
    公契）上之日期，與當事人實際上蓋章用印之日期不同，所在多有，尚難因此認
    代書朱弋文、林忠正捏造不實之證詞。再查，系爭二筆房地之買賣契約書（公契
    ）上許金本之印文，係許金本之印鑑所蓋無誤，此有台灣省台中市中區戶政事務
    所印鑑證明在卷可資比對，上訴人雖指稱系爭買賣契約書上許金本之簽名，係被
    上訴人所偽造，並舉刑事警察局函為證（見本院卷第八四頁），惟查該函說明欄
    僅謂「本案因所有權移轉契約書上之許金本簽名字跡有描寫之虞，難比對」，乃
    說明無法比對之原因，並非認定該字跡即係描寫者，又許金本在87.3.6土地買賣
    所有權移轉契約書上「許金本」之簽名與85.7.9協議書上「許金本」之簽名筆跡
    、86.8.8台中市第五信用合作社本票上「許金本」之簽名筆跡、86.8.25台中市
    第五信用合作社本票上「許金本」之簽名筆跡、85.8.9美商花旗銀行股份有限公
    司本票上「許金本」之簽名筆跡間，書寫之個性、慣性、特徵、筆劃關聯及組織
    方式均相同等情，有憲兵學校函送檢驗鑑定書在卷可稽（見本院卷第六五至六八
    頁），參酌承辦本件過戶手續之代書朱弋文、林忠正均到庭證述，係許金本與辛
    ○○一同到代書事務所辦的，並非辛○○一人前往辦理等情，已如前述，是上開
    土地買賣所有權移轉契約書應係許金本親自在契約書上簽名，即難認係被上訴人
    所偽造，堪以認定。從而許金本與上訴人間已有移轉系爭房地之債權及物權合意
    ，業經證人朱弋文、林忠正證述明確，上訴人徒憑系爭十一號房地買賣契約書所
    載立約日期為三月六日，該日許金本無法與被上訴人同去簽約，遽以否認許金本
    與被上訴人間有移轉系爭不動產之合意，實無取採。
四、上訴人另辯稱：許金本早已將訴外之一棟房屋贈與被上訴人，自不可能另將系爭
    二棟房屋贈與被上訴人之理：(1)許金本早於八十五年七月九日購買河南路四段三
    五０巷十二號十樓之二房屋，（即訴外之房屋），房價三百八十萬元，贈與被上
    訴人，買該屋時即已由許金本付給建商自備款一百十萬元（非如被上訴人所稱之
    八十萬元），有許金本與被上訴人所訂立之協議書可稽，該協議書也約定貸款每
    月由許金本繳付。(2)被上訴人答辯狀(二)所附之分期付款劃撥單，雖記載匯款人為
    被上訴人，但實際上是由許金本將現金交待被上訴人持往匯款繳納者，應非被上
    訴人以其私人之金錢撥繳分期付款。(3)即令被上訴人確以其私人之金錢去繳納上
    開訴外房屋之分期款，亦只是八十七年二月至同年七月之六期而已，同年一月以
    前之分期款仍由許金本繳納（上訴人等每月給許金本三萬元，供許金本繳納分期
    款）。亦即自八十五年八月起至八十七年一月止十八個月份之分期款共四十三萬
    五千九百四十二元（每月二萬四千二百十九元）係由許金本繳納，連同先前之購
    屋自備款一百十五萬元，總計由許金本出資一百五十八萬五千九百四十二元；被
    上訴人稱許金本只付八十萬元云，與事實不合。上開協議書記載：許金本購買
    訴外之房屋（河南路四段三五０巷十二號十樓之二）贈與被上訴人，附有：「被
    上訴人須永遠照顧許金本」之條件。查許金本買上述房屋，附條件贈與被上訴人
    ，為了防範被上訴人變心，慎重其事地與被上訴人訂立協議書，如謂許金本再將
    系爭二棟房屋再贈與被上訴人者，何以未再訂立一份協議書？而且既已贈與訴外
    之河南路房屋，應無再贈與系爭二棟房屋之必要。足證系爭二棟房屋絕非贈與被
    上訴人云云，惟查：(一)許金本生前於八十六年生日時被上訴人向其胞弟蔡坤提借
    款，購買價值四十萬元之鑽戒乙指贈與許金本配帶，有付款支票及寶石保證書可
    稽（見本院卷第一一一至一一四頁）。嗣八十七年間許金本將其所有克萊斯勒
    CONCORDE型式，車牌號碼NG-2525號，一九九三年出廠之自小客車回贈被上訴人
    ，該克萊斯勒車為五年之舊車，有汽車新領牌照登記書影本附卷可查（見本院卷
    第一一五頁），被上訴人主張斯時市價十二萬餘元，應屬合理。(二)許金本於八十
    五年間贈與被上訴人台中市○○區○○路之房屋，被上訴人稱：許金本僅代付頭
    期款八十萬元，其餘尾款均由被上訴人向美商花旗銀行台中分行貸款並按月繳納
    貸款利息，此觀諸郵政劃撥收據影本即知，並提出郵政劃撥儲金存款收據影本八
    張為證（見本院卷第一一七至一一九頁），其金額計十九萬三千七百五十二元，
    依協議書（見本院卷第一二八頁）之記載，貸款每月由許金木負責繳清本息，是
    此部份以上訴人之主張為可採，惟此協議書係八十五年七月九日所簽定，在被上
    訴人買鑽戒乙指贈與許金本及許金本以自小客車回贈被上訴人之前，而系爭房地
    之移轉登記時間為八十七年三月二十七日，有土地登記謄本附卷可查（見原審卷
    第十一至二二頁），相距約一年八個月，且該系爭土地共向台中市第五信用合作
    社設定本金最高限額六百萬元之抵押權登記，參酌本件之訴訟標的之價值為二百
    七十餘萬元，有原審法院自行收納款項統一收據附卷可查（見原審卷第四頁），
    雖該金額係依公告現值計算，較市價為低，惟既設定本金最高限額六百萬元抵押
    權之負擔，剩餘價值尚應屬不高，上訴人亦自承被上訴人係許金本生前在外面同
    居之女人，且被上訴人照顧多病之許金本之時間頗長，其為上開贈與行為，應符
    合常理，故上訴人所辯：許金本早已將訴外之一棟房屋贈與被上訴人，自不可能
    另將系爭二棟房屋贈與被上訴人之理，尚不足採信；是系爭房地之移轉登記應係
　　贈與行為，從而上訴人所稱假買賣之背後非即為真贈與，蓋有人為了「管理信託
　　」或利用人頭名義之「消極信託」、或為減輕稅負而借名登記等等，而行假買賣
　　者有之，也有無目的之純粹假買賣，故不能謂假買賣之背後一定是真贈與云云，
　　並未舉證證明，應不足採。
五、本件被上訴人於本院主張縱認系爭二筆不動產扣除抵押債權後之剩餘價額略高於
    許金本積欠被上訴人之看護費，惟被上訴人於原審所提辯論狀已陳稱：許金本乃
    基於清償看護費及感謝被上訴人多年照顧之情誼之意思移轉系爭不動產予被上訴
    人，足徵兩方仍隱藏贈與之債權及物權契約合意，而被上訴人辛○○曾出資四十
    四萬元購置鑽戒贈送許金本，足徵被上訴人用心照顧許金本至其死亡，已仁盡義
    至，則許金本購買訴外之河南路房屋贈與被上訴人所附被上訴人須永遠照顧許金
    本之條件已完全成就。且被上訴人於原審提呈辯論意旨狀已陳明：「．．．許金
    本共欠被告辛○○看護費約二百萬元，而系爭二筆房地既已設定六百萬元抵押權
    ，則市值所剩無幾，加上許金本並不知自己何時將要過世，可能還要依賴被告持
    續看護多年，乃決定移轉系爭二筆房地予被告，一方面清償積欠看護費，一方面
    感謝被告多年照顧之情誼．．．」等語，足徵被上訴人早於原審主張許金本將系
    爭不動產移轉予被上訴人辛○○雖係買賣，然兩方仍隱藏贈與之債權及物權契約
    之合意等情，依前開說明，被上訴人於原審所為之陳述，就許金本將系爭不動產
    移轉予被上訴人辛○○雖係買賣，然兩方仍隱藏贈與之債權及物權契約之合意一
    節，語焉不詳，惟被上訴人於本院審理時依民事訴訟法第四百四十七條第一項之
    規定提出新攻擊防禦方法，聲明不論系爭不動產之移轉係出於買賣或贈與之債權
    契約，被上訴人確有受讓許金本移轉系爭二筆不動產之債權契約及物權契約之合
    意，經查並無民事訴訟法第四百四十七條但書之情形，應認為被上訴人於本院所
    提出之新攻擊防禦方法，於法有據，已如前述，從而上訴人主張縱認契約書非被
    上訴人一人所偽造，而係如刑事判決所稱「許金本與被上訴人通謀訂立系爭不動
    產虛偽買賣移轉登記契約書」，亦應塗銷系爭地之所有權移轉登記云云。惟按表
    意人與相對人通謀而為意思表示者，其意思表示無效。虛偽意思表示，隱藏他項
    法律行為者，適用該項法律行為之規定，民法八十七條定有明文。許金本與被上
    訴人間對房地縱無買賣契約之關係存在，依上開說明亦認應有贈與之事實，即應
    適用贈與契約之規定，系爭房地已移轉登記予被上訴人所有，依民法規定仍生贈
    與之效力。本件縱認許金本與被上訴人通謀虛偽訂立系爭買賣移轉登記契約書，
    惟既隱存贈與之合意，渠等因贈與而移轉系爭不動產之法律行為，仍為有效，上
    訴人之主張，亦無可採。
七、從而，上訴人主張被上訴人以偽造之買賣契約而為所有權移轉登記，或與許金本
    通謀虛偽訂立買賣移轉登記契約書，均屬無效，訴請塗銷上揭房地之所有權移轉
    登記，為無理由，原審予以駁回，於法有據，本件上訴請求廢棄原判決並准其請
    求，為無理由，應予駁回。
八、因本案事證已臻明確，兩造其餘主張陳述及所提之證據，均毋庸再予審酌，附此
    敘明。
據上論結：本件上訴為無理由，依民事訴訟法第四百四十九條第一項、第七十八條、
第八十五條第一項前段，判決如主文。
中　　　華　　　民　　　國　　九十一　　年　　　二　　　月　　 十九　　 日
~B1民事第二庭審判長法　官　童有德
~B2　　　　　　　　法　官　翁芳靜
~B3　　　　　　　　法　官　黃永泉
右為正本係照原本作成。
如對本判決上訴，須於收受判決送達後二十日內向本院提出上訴書狀，其未表明上訴
理由者，應於提出上訴後二十日內向本院提出上訴理由書（須按他造人數附具繕本）
，並繳納送達用雙掛號郵票拾份（每份參拾肆元）。
上訴時應提出委任律師或具有律師資格之人之委任狀；委任有律師資格者，另應附具
律師及格證書及釋明委任人與受任人有民事訴訟法第四百六十六條之一第一項但書或
第二項（詳附註）所定關係之釋明文書影本。
~B 　 　　　　　　書記官　林玉惠
中　　　華　　　民　　　國　　九十一　　年　　　二　　　月　　 二十　　 日
附註：
民事訴訟法第四百六十六條之一（第一項、第二項）
對於第二審判決上訴，上訴人應委任律師為訴訟代理人。但上訴人或其法定代理人具
有律師資格者，不在此限。
上訴人之配偶、三親等內之血親、二親等內之姻親，或上訴人為法人、中央或地方機
關時，其所屬專任人員具有律師資格並經法院認為適當者，亦得為第三審訴訟代理人
。
                                                                        Ｂ
